ACORDAO-COMPLETO-2331247

ACÓRDÃO 2264/2019 ATA 8/2019 - SEGUNDA CÂMARA

VISTOS, relatados e discutidos estes autos de Tomada de Contas Especial de responsabilidade do Município de Craíbas (AL) e do Sr. José Jadson Pedro de Farias, ex-Prefeito, instaurada em razão de irregularidades verificadas na aplicação de recursos federais repassados pelo então Ministério da Ciência e Tecnologia, no valor de R$ 470.000,00, com o objetivo de implantar o Centro Vocacional Tecnológico e Central de Beneficiamento para o desenvolvimento do arranjo produtivo local de mandioca no município,
ACORDAM os Ministros do Tribunal de Contas da União, reunidos em Sessão da 2ª Câmara, diante das razões expostas pelo Relator, em:
9.1. recomendar ao Ministério da Ciência, Tecnologia, Inovações e Comunicações e ao Município de Craíbas (AL) que avaliem a viabilidade de celebrarem novo convênio para implementação da parcela não executada do Convênio 01.0158.00/2006 ou para o alcance de objetivo de interesse do ministério; 
9.2. determinar ao Ministério da Ciência, Tecnologia, Inovações e Comunicações e ao Município de Craíbas (AL) que, no prazo de 90 dias, informem ao TCU as providências adotadas, apresentando justificativa para o caso de não celebração de novo convênio;
9.3. sobrestar o julgamento das presentes contas especiais, até a conclusão do monitoramento da determinação de que trata o item 9.2;
9.4. determinar à unidade técnica responsável pelo monitoramento desta decisão que, por ocasião da conclusão do monitoramento, dê prosseguimento à instrução do presente processo, efetuando a proposta que entenda adequada, sem prejuízo de, na hipótese de se mostrarem inviáveis a celebração de novo convênio ou, de outro modo, o aproveitamento da parcela executada para o alcance dos objetivos do convênio, promover preliminarmente às citações dos Srs. Jadson Pedro de Farias e Edielson Barbosa Lima, Prefeito sucessor, solidariamente, pelo valor integral da parcela executada e não aproveitada;
9.5. encaminhar cópia deste acórdão, acompanhada de cópias do relatório e do voto que o informam, à Procuradora da República no Município de Arapiraca (AL) Aldirla Pereira de Albuquerque, com referência expressa ao Ofício n. 085/2016/Gapa/PRM/AL, incerto à peça 1 do TC Processo 006.304/2016-8, apenso a este processo.

Tomada de contas especial  instaurada pelo  Ministério da Ciência, Tecnologia e Inovação (MCT) em razão da inexecução parcial do objeto do convênio firmado entre o município e o então  Ministério da Ciência, Tecnologia, para implantar o Centro Vocacional Tecnológico e Central de Beneficiamento para o desenvolvimento do arranjo produtivo local de mandioca no município.

Segunda Câmara

Prefeitura Municipal de Craíbas (AL).

3. Responsáveis: Município de Craíbas (AL), CNPJ 08.439.549/0001-99; José Jadson Pedro de Farias, CPF XXX.777.314-XX, Prefeito entre 2005 e 2009.

13.1. Ministros presentes: Ana Arraes (Presidente), Augusto Nardes e Raimundo Carreiro (Relator).
13.2. Ministros-Substitutos presentes: Marcos Bemquerer Costa e André Luís de Carvalho.

ACORDAO-COMPLETO-2557032

Acórdão de Relação 6623/2022 - Segunda Câmara

Acórdão de Relação

ACORDAO-COMPLETO-2438093

Acórdão 3189/2022 - Segunda Câmara

RAIMUNDO CARREIRO

Trata-se de Tomada de Contas Especial de responsabilidade do Sr. José Jadson Pedro de Farias, Prefeito de Craíbas (AL) entre 2005 e 2009, e do Município de Craíbas (AL) , instaurada em razão da inexecução parcial do objeto do Convênio n.º 01.0158.00/2006 (peça 1, p. 115/131) , firmado entre o município e o então Ministério da Ciência e Tecnologia, para implantar o "Centro Vocacional Tecnológico e Central de Beneficiamento para o desenvolvimento do arranjo produtivo local de mandioca no município", no valor de responsabilidade da União de R$ 470.000,00 e contrapartida de R$ 33.900,00 (peça 1, p. 121/123) .
O tomador de contas, à peça 2, p. 348/370, constatou que o objeto não havia sido executado integralmente e que os objetivos do acordo não haviam sido alcançados. Concluiu haver débito, no valor total recebido pelo município, de responsabilidade do ex-Prefeito.
A Secretaria Federal de Controle Interno (SFC) acompanhou o parecer do tomador de contas (peça 2, p. 389/39) e certificou a irregularidade das contas em apreciação (peça 2, p. 393) , tendo a autoridade ministerial competente atestado haver tomado conhecimento de suas conclusões (peça 2, p. 400) .
O EXAME PRELIMINAR
O disposto no art. 10 da IN n.º 74, de 2012, foi observado, uma vez que constam dos autos os documentos elencados no referido dispositivo normativo que se enquadram ao caso vertente e que possibilitam a análise do mérito da questão em debate e o amplo exercício do contraditório e do direito de defesa.
AS CITAÇÕES
Foram citados o ex-Prefeito e o município, solidariamente em parte do montante, em decorrência das irregularidades descritas:
2.1 o Sr. José Jadson Pedro de Farias (peça 9) :
O débito é decorrente da execução parcial do objeto do Convênio 01.0158.00/2006 (Siafi 590763) , firmado em 29/12/2006, entre a União, por intermédio do Ministério da Ciência e Tecnologia e o referido município:
Conduta: não comprovar a boa e regular aplicação dos recursos públicos federais repassados à conta do Convênio 01.0158.00/2006 (Siafi 590763) , celebrado entre a União, por intermédio do Ministério da Ciência e Tecnologia, e o Município de Craíbas/AL, em virtude das irregularidades a seguir descritas:
a.1) Irregularidades: não cumprimento das metas de execução física do convênio e ausência de benefício à comunidade; não aprovação da prestação de contas parcial pela área técnica, tendo em vista que não houve o alcance dos objetivos almejados, ante o não funcionamento do Centro Vocacional Tecnológico - CVT e Central de Beneficiamento para o desenvolvimento do arranjo produtivo local de mandioca, conforme relatório de visita técnica e pareceres técnicos e financeiros constantes destes autos; não comprovação da despesa no valor de R$103.067,08;
a.2) Dispositivos infringidos: art. 70, parágrafo único, da CF/1988; art. 66 do Decreto Federal 93.872/1986, art. 93 do Decreto-Lei 200/1967; art. 7º, inciso XII, alínea "a", art. 22 e art. 38, inciso II, alíneas "a" e "b" da Instrução Normativa STN 1, de 15 de janeiro de 1997; Cláusula Terceira, incisos I, III e IX, alínea "a", do Termo de Convênio.
Débitos dos responsáveis solidários: José Jadson Pedro de Farias (CPF: XXX.777.314-XX) , e Município de Craíbas/AL (CNPJ 08.439.549/0001-99:
	Data
	Valor (R$) 
	Débito/Crédito

	4/9/2007
	118.877,02
	Débito

	1º/11/2007
	20.000,00
	Débito

	30/11/2007
	6.432,53
	Débito

	11/4/2008
	7.630,00
	Débito

	15/4/2008
	8.986,00
	Débito

	22/2/2008
	8.580,00
	Crédito

Débitos individuais do responsável: José Jadson Pedro de Farias (CPF: XXX.777.314-XX) :
	Data
	Valor (R$) 

	31/10/2007
	3.000,00

	1º/11/2007
	103.067,08

2.2 o Município de Craíbas (AL) (peça 10 e 12) :
O débito é decorrente da execução parcial do objeto do Convênio 01.0158.00/2006 (Siafi 590763) , firmado em 29/12/2006, entre a União, por intermédio do Ministério da Ciência e Tecnologia e o referido município:
a) Conduta: não comprovar a boa e regular aplicação dos recursos públicos federais repassados à conta do Convênio 01.0158.00/2006 (Siafi 590763) , celebrado entre a União, por intermédio do Ministério da Ciência e Tecnologia, e o Município de Craíbas/AL, em virtude das irregularidades a seguir descritas:
a.1)  Irregularidades: beneficiar-se dos recursos objeto do Convênio 01.0158.00/2006 (Siafi 590763) , com despesas de obras de construção do prédio para funcionamento do Centro Vocacional Tecnológico - CVT e Central de Beneficiamento e com móveis, equipamentos de escritório e material de informática, apesar de não cumprimento integral das metas de execução física do convênio e não atingimento do objetivo principal do ajuste firmado com o Governo Federal.
a.2) Dispositivos infringidos: art. 70, parágrafo único, da CF/1988; art. 66 do Decreto Federal 93.872/1986, art. 93 do Decreto-Lei 200/1967; art. 7º, inciso XII, alínea "a", art. 22 e art. 38, inciso II, alíneas "a" e "b" da Instrução Normativa STN 1, de 15 de janeiro de 1997; Cláusula Terceira, incisos I, III e IX, alínea "a", do Termo de Convênio.
Débitos dos responsáveis solidários: José Jadson Pedro de Farias (CPF: XXX.777.314-XX) , e Município de Craíbas/AL (CNPJ 08.439.549/0001-99:
	Data
	Valor (R$) 
	Débito/Crédito

	4/9/2007
	118.877,02
	Débito

	1º/11/2007
	20.000,00
	Débito

	30/11/2007
	6.432,53
	Débito

	11/4/2008
	7.630,00
	Débito

	15/4/2008
	8.986,00
	Débito

	22/2/2008
	8.580,00
	Crédito

O ex-Prefeito não apresentou defesa tempestiva, tornando-se revel.
As alegações de defesa apresentadas pelo município encontram-se à peça 13.
A ANÁLISE DE MÉRITO 
Com fundamento no art. 1º, § 3º, inciso I, da Lei nº 8.443/92, transcrevo excerto da instrução apresentada pela Secretaria de Controle Externo no Estado de Alagoas (Secex/AL) à peça 15, ratificado pelo titular da unidade técnica à peça 17.
INTRODUÇÃO 
1.	Cuidam os autos de tomada de contas especial instaurada pelo Ministério da Ciência, Tecnologia e Inovação (MCT) , em desfavor do ex-Prefeito Municipal de Craíbas/AL, José Jadson Pedro de Farias (gestão 2005-2008 e 2009) , em razão da não execução do objeto do Convênio 01.0158.00/2006 (Siafi 590763) , firmado em 29/12/2006, entre a União, por intermédio do Ministério da Ciência e Tecnologia, e a referida Prefeitura (peça 1, p. 115-131) . 
2.	O convênio teve por objeto, conforme Cláusula Primeira, projeto e plano de trabalho, implantar o Centro Vocacional Tecnológico - CVT e Central de Beneficiamento para o desenvolvimento do arranjo produtivo local de mandioca, naquele Município, constituído das seguintes metas (peça 1, p. 3-97) :
2.1	Meta 1 (R$ 310.000,00 do MCT + R$ 25.320,00 contrapartida) : Implantação do Centro Vocacional Tecnológico e Central de Beneficiamento:
	a) Aquisição de terreno com 10.000m² (R$ 1.900,00) onde seria construída edificação de 244,86 m² (R$ 171.402,00) para o Centro e a Central, constituído de sala de recepção, escritório, sala de reunião, sala de treinamento, laboratório, central de beneficiamento, copa/cozinha, banheiros, área de circulação e almoxarifado. Na área externa seria construída a lagoa de decantação (R$ 23.420,00) de 4.920m³, com intermitência de duas sessões, uma de 4.200m³ e outra de 720m³; 
	b) Aquisição de Equipamentos e Material Permanente (R$ 138.598,00) para o escritório, (escrivaninha, cadeiras, computador e mesa, estante e mesa com dez lugares) , sala de reunião (mesa com oito lugares, cadeiras, computador) , sala de treinamento (mesa 3x1, retroprojetor, TV 29", DVD, trinta cadeiras) , laboratório (geladeira doméstica, fogão, forno de micro-ondas, balcão de alumínio com duas cubas, estufa de secagem, balança de precisão hidrostática tipo leite, termômetro e outros) , central de beneficiamento (03 torradores automáticos, prensa hidráulica, classificador, uniformizador automático, 02 trituradores para massa prensada e conjunto de empacotamento) .  
2.2	Meta 2 (R$ 160.000,00 do MCT + R$ 8.580,00 contrapartida) : Capacitação de 180 agricultores e seis técnicos extensionistas mediante conteúdos técnicos, relacionados diretamente com a cadeia produtiva da mandioca;
	a) um curso específico voltado para seis técnicos extensionistas, dividido em módulos técnico (Manejo da cadeia produtiva da mandioca; Desenvolvimento de produtos manufaturados) e complementar (Cidadania, participação, gênero, protagonismo social e associativismo) , com carga horária de 40h com vistas à atuação destes como propulsores da disseminação dos conhecimentos tecnológicos;
	b) seis cursos de capacitação profissional para produtores rurais, cada turma com trinta alunos, com módulos técnico (Desenvolvimento sustentável da cadeia produtiva da Mandioca, Manejo da cadeia produtiva da Mandioca e Desenvolvimento de produtos manufaturados) e complementar (Qualidade do produto e do atendimento, Empreendedorismo, Técnicas de vendas e satisfação do cliente, Cidadania, participação, gênero, protagonismo social e associativismo) , carga horária total de 104 horas por turma (180 agricultores) ; e
	c) Serviços de Terceiros - Pessoa Física - Capacitações para técnico extensionista e produtores rurais (R$ 59.760,00) ; Serviços de Terceiros - Pessoa Física - Consultorias Técnica e Supervisão (R$ 28.800,00) ; Despesas com Material de Consumo (R$ 12.770,00) ; Diárias (R$42.410,00) ; Passagens e Despesas com Locomoção (R$ 16.260,00 e R$ 4.680,00) ; Outros Serviços de Terceiros - Pessoa Física (R$ 1.800,00) ; Serviços de Terceiros - Pessoa Física - Apoio Administrativo Capacitação (R$ 2.100,00) .
3.	A vigência do convênio abrangeu a gestão do Sr. José Jadson Pedro de Farias (gestão 2005-2008 e 2009) , que firmou o convênio e recebeu os recursos. Porém, reeleito em 2008, teve o mandato cassado pela Justiça em 2009, conforme informações nos autos, assumindo o Sr. Edielson Barbosa Lima (CPF XXX.523.204-XX) , a partir de 27/7/2009 (peça 1, p. 259) até o final de 2012, que firmou aditivos de prorrogação da vigência do convênio.
HISTÓRICO
4.	Foram previstos R$ 503.900,00 para a execução do objeto, dos quais R$ 470.000,00 seriam repassados pelo Ministério da Ciência e Tecnologia - MCT e R$ 33.900,00 corresponderiam à contrapartida (peça 1, p. 115-131 e 143-147) . 
5.	Os recursos federais foram creditados na conta específica 6.921-3, Agência 4368-0, BB, em 4/6/2007, no valor de R$ 310.000,00 (peça 1, p. 133 e 393) e em 26/9/2008, no valor de R$ 160.000,00 (peças 1, p. 199 e 2, p. 24) , enquanto a contrapartida foi depositada em 22/2/2008, no valor de R$33.900,00 (peça 2, p. 10) .
6.	O convênio vigeu no período de 29/12/2006 a 23/6/2010 e previa a apresentação da prestação de contas até sessenta dias após o encerramento da vigência, conforme cláusulas Sexta e Oitava, alteradas "de Ofício" pelo MCT na gestão do Sr. José Jadson Pedro de Farias (peça 1, p. 139, 149, 189 e 195) e por meio de aditivos firmados na gestão do Sr. Edielson Barbosa Lima (peça 1, p. 233-235 e 245-249) .  
7.	Em 18/7/2008 o Sr. José Jadson Pedro de Farias encaminhou prestação de contas parcial no valor de R$ 293.312,63, sendo R$ 267.992,63 do MCT e R$ 25.320,00 da contrapartida (peça 1, p. 151-187) , composta dos seguintes documentos: ofício de apresentação (peça 1, p. 153) , relatório da execução físico-financeira (peça 1, p. 155) ; execução da receita e despesa (peça 1, p. 157) ; conciliação bancária (peça 1, p. 159) ; relação de pagamentos (peça 1, p. 161) ; relatório de cumprimento do objeto (peça 1, p. 163) , extratos bancários (peça 1, p. 165-181) e plano de trabalho (peça 1, p. 183-187) ;
8.	Em 28/8/2008, ao analisa-la, o Departamento de Popularização e Difusão da Ciência e Tecnologia - DEPDI, emitiu Parecer Técnico favorável à sua aprovação (peça 1, p. 191-193) , sendo autorizado o repasse da segunda parcela, no valor de R$ 160.000,00 (peça 1, p. 197) , creditada em 26/9/2008 (peça 2, p. 24) . 
9.	Em 5/8/2009 o DEPDI/SECIS alertou o prefeito Sr. Edielson Barbosa Lima da proximidade do limite de vigência (peça 1, p. 203-205) . Em 21/8/2009, o Prefeito afirmou que ao assumir a Prefeitura em 24/7/2009, se deparou com inúmeras irregularidades e ausência total de documentos, solicitou prorrogação de 180 dias para cumprir as metas e encaminhou extratos bancários da conta específica do convênio com o saldo em aplicações financeiras de R$ 225.483,57, além de fotos (peça 1, p. 207-221) . 
10.	Em 24/9/2009, conforme Nota Técnica 141/2009, o DEPDI/SECIS propôs a concessão do prazo solicitado e uma verificação in loco da realização das ações constantes no Plano de Trabalho e no projeto básico, sendo aditada a vigência para 24/3/2010 (peça 1, p. 223-337) .
11.	Em 24/2/2010, o Sr. Edielson Barbosa Lima, Prefeito, solicitou novamente a prorrogação de prazo por 180 dias. O DEPDI/SECIS, conforme Nota Técnica 15/2010, de 16/3/2010, sugeriu a concessão de noventa dias e ainda uma verificação in loco, sendo aditada a vigência para 23/6/2010 (peça 1, p. 239-249) .
12.	No período de 20 a 21/9/2010 o Departamento de Popularização e Difusão da Ciência e Tecnologia - DEPDI, por solicitação da Nota Técnica 141/2009, realizou visita com o objetivo de verificar a execução do objeto, que resultou no Relatório de Visita à peça 2, p. 244-249. O Relatório destacou o seguinte:
2. AVALIAÇÃO TÉCNICA DA EXECUÇÃO DO CONVÊNIO A visita ao CVT deu-se em razão de solicitação técnica encaminhada em Nota Técnica, a saber, n° 141/2009, juntada ao processo às folhas 257/260. Na mesma nota foi solicitada documentação relativa ao convênio em questão, os quais foram, mais uma vez, solicitados à convenente.
No CVT existe a sala de treinamento, onde não estão instalados os equipamentos constantes no plano de trabalho, a "casa de farinha", ou a Central de Beneficiamento, onde estão armazenados os equipamentos constantes às folhas 22 e 23 do processo, a cozinha experimental, o depósito e o escritório. Os equipamentos da Central de Beneficiamento estão apenas guardados no local, sem, contudo, estarem preparados para o início dos cursos. Em razão do CVT ainda não estar funcionando, alguns itens estão guardados na sede da Prefeitura, a saber, ...[não há essa informação]
No Plano de Trabalho também consta a edificação de uma lagoa de decantação, a qual ainda não foi construída. 
O convênio encontra-se vencido desde o dia 23 de junho de 2010. 
3. CONCLUSÃO QUANTO AOS ASPECTOS TÉCNICOS
A convenente, além de não ter apresentado a documentação solicitada na Nota Técnica 141/2009, ainda não concluiu nenhuma das metas.
Em relação a Meta 1, não foram concluídas a implantação da lagoa de decantação e a instalação dos equipamentos citados neste relatório. 
Em relação à Meta 2, nenhuma das etapas foi sequer iniciada. 
Para subsidiarmos tais informações, encontram-se anexados a este relatório de visita o relatório fotográfico.
13.	Em 18/5/2011, a Coordenação-Geral de Recursos Logísticos - CGRL informou ao Prefeito que o prazo para prestar contas havia expirado em 22/8/2010 e solicitou a prestação de contas final do convênio ou devolução de R$ 802.352,96, sem êxito. Em 24/8/2011 a CGRL informou a inscrição do Município como inadimplente no SIAFI e solicitou a regularização do convênio sob pena de instaurar a TCE e inscrição no CADIN (peça 1, p. 251-257) .
14.	Em 22/8/2011, o Sr. Edielson Barbosa Lima, Prefeito, solicitou novamente a prorrogação da vigência do convênio por 365 dias e uma visita de técnico do Ministério para a formulação de um Plano de Ação a permitir que o município procedesse a execução final e implementação das ações do Projeto do convênio, restabelecendo as condições pactuadas, inclusive sua funcionalidade, citando os motivos abaixo (peça 1, p. 259-357) : 
	a) Assumiu a Prefeitura em 27/7/2009 após cassação de José Jadson Pedro de Farias, antecessor, por decisão da justiça eleitoral, período em que o convênio se encontrava com execução parcial já consolidada; 
	b) ao tomar conhecimento da situação dos convênios em execução, este em especial, verificou que os documentos de licitação e pagamentos não se encontravam nos arquivos da Prefeitura; 
	c) ao visitar o local destinado as obras do convênio, localizou o terreno onde está edificado o Centro Vocacional, cuja obra física estava executada;
	d) não foi construída as lagoas de decantação (com recursos da contrapartida) ;
	e) os equipamentos e materiais da Central foram adquiridos e estavam em perfeito estado de conservação;	
	f) os equipamentos e utensílios de laboratório não foram adquiridos;
	g) os móveis e utensílios foram adquiridos e estavam em bom estado de conservação, faltando apenas TV, DVD, fogão e um refrigerador;
	h) as despesas com instrutores da capacitação, despesas com treinandos e materiais de consumo não foram realizadas;	
	i) entraria com uma Ação Civil de Improbidade Administrativa contra o ex-Prefeito para que ele apresentasse os documentos cabíveis à prestação de contas parcial; e
	j) encaminha fotos e cópia da prestação de contas parcial com processos de pagamentos (peça 1, p. 263-357) .
15.	A Coordenação-Geral de Recursos Logísticos informou ao responsável, em 8/9/2011, que a vigência havia expirado em 23/6/2010 e não seria possível a prorrogação solicitada (peça 1, p. 359) . O ex-prefeito alegou que as medidas explicitadas no item 14, letra "i", do Ofício 259/2011 estariam sendo tomadas (peça 1, p. 361-363) . 
16.	Na Informação Financeira 109/2012, de 24/2/2012, a Divisão de Convênio registrou a ausência de cópia do despacho adjudicatório e homologação das licitações, e de extratos do período entre o recebimento dos recursos até agosto 2007 (peça 1, p. 369) ; que os recursos foram movimentados por José Jadson Pedro de Farias, no período de 29/12/2006 a 23/7/2009 (R$ 293.312,63) e por Edielson Barbosa Lima, no período de 24/7/2009 ao final da gestão (R$ 224.992,06) . Concluiu com a proposta de expedição de ofícios para solicitar a prestação de contas final ou devolução da totalidade dos recursos, R$ 470.000,00 (peça 1, p. 365-370) . A CGRL expediu ofícios a Edielson Barbosa Lima e a José Jadson Pedro de Farias solicitando a prestação de conta final, contudo somente o sr. Edielson Barbosa Lima se manifestou (peça 1, p. 371-377) .
17.	Em 31/12/2012, o ex-prefeito alegou impossibilidade de apresentar a prestação de contas final haja vista que faltou construir as lagoas de decantação, fazer a formação com os produtores (não foram realizadas as capacitações) , pois no Estado de Alagoas não existe oferta para os cursos previstos no Programa de Trabalho e os técnicos localizados eram de outro Estado, com custo financeiro alto (peça 1, p. 379) . Acrescentou que sua gestão fez o possível para concluir a execução do objeto pactuado, mas diante das inviabilidades técnicas encontradas e a impossibilidade em prorrogar a vigência devolveu os recursos em 26/6/2012, no valor de R$ 274.567,76 (peça 2, p. 112 e 242) . Aduziu, ainda, que não houve prejuízo ao erário pois a primeira parcela foi executada e prestada pelo então gestor José Jadson Pedro de Farias e o saldo devolvido, conforme GRU, encaminhando extratos e comprovantes de devolução (peça 1, p. 379-397; peça 2, p. 4-242) . 
18.	Em 11/6/2013, por meio da Informação Financeira 171/2013 (peça 2, p. 250-256) a Divisão de Convênios apontou falhas na execução do objeto, como relatório de visita realizada por colaborador eventual sem assinatura do Diretor da área (item 12 acima) e falta de análise da prestação de contas parcial. Concluindo, sugeriu o retorno do processo à Secretaria de Ciência e Tecnologia para Inclusão Social (SECIS) para se pronunciar, objetivamente, sobre a execução do objeto e alcance dos objetivos, emitir opinião sobre a prestação parcial de contas e devolução dos recursos e, ainda, que a SECIS encaminhasse correspondência ao prefeito atual (Bruno Albuquerque de Farias Santos, gestão 2013-2016) para questionar como estavam sendo utilizados o prédio construído com os recursos do convênio para a implantação do CVT e os equipamentos adquiridos, pois na qualidade de gestor sucessor continuaria a responsabilidade de "adoção de medidas para resguardar o patrimônio público". 
19.	Equipe da Secretaria de Ciência e Tecnologia para a Inclusão Social - SECIS realizou visita ao Município nos dias 31/7/2013 e 1/8/2013, conforme registro em ata, de 1/8/2013, sendo um dos signatários o Sr. Bruno Albuquerque de Farias Santos, Prefeito, gestão 2013-2016. Relataram o seguinte (peça 2, p. 260-262) :
	a) o convênio não tinha prestação de contas final, apenas a prestação de contas parcial, que carecia de documentos comprobatórios;
	b) em relação a Meta 1, despesas com capital (obras e instalações) foi encontrado projeto arquitetônico com respectiva Anotação de Responsabilidade Técnica - ART, no entanto, não havia ART de execução nem Termo de Recebimento Definitivo da obra;
	c) informaram que devido a passagem atípica do mandato de José Jadson Pedro de Farias para Edielson Barbosa Lima houve perda/extravio de documentos da Prefeitura;
	d) ao visitar o CVT de Mandioca relata que a construção das instalações físicas foi bem executada e a edificação encontra-se em bom estado; não foi verificada a construção das lagoas de decantação; os equipamentos da central de beneficiamento foram adquiridos, mas não instalados; os móveis e utensílios adquiridos estavam em bom estado; e,
	e) em reunião de 1/8/2013, conforme ATA, com a participação do Prefeito Bruno Albuquerque de Farias Santos, quando indagado sobre o motivo do não funcionamento do CVT, o Prefeito alegou que em razão de parte dos recursos terem sido devolvidos por ocasião do término do convênio houve dificuldade em buscar incentivos financeiros para estimular o funcionamento do CVT, e solicitou prazo de trinta dias para levantar dados e orçamento para verificar a viabilidade técnica e econômica de atingir o objeto;  
20.	Em 12/5/2014, a SECIS/MCT emitiu Relatório de Visita Técnica para Prestação de Contas, sobre a visita citada no item 19 acima (peça 2, p. 264-277) . Concluiu que apesar de ter sido importante a visita, esta não possibilitou a colheita de dados comprobatórios para a análise do cumprimento ou não do objeto, tendo em vista a ausência de documentos essenciais, imprescindíveis na Prefeitura, e ainda, pela informação e observância do não funcionamento do Centro Vocacional Tecnológico e Central de Beneficiamento para o desenvolvimento do arranjo produtivo local de mandioca no Município.
21.	Por essa razão, em 19/5/2014 a Coordenação-Geral de Acompanhamento da Execução de Projetos de Inclusão Digital, conforme Parecer Técnico 30/2014/SECIS/CGAPC (peça 2, p. 278-286) , diante das constatações levantadas nas duas visitas técnicas (itens 12 e 19 acima) e da falta de relatório de prestação de contas final, concluiu que o objeto não foi cumprido, as metas não foram atingidas e seu objetivos e resultados esperados não foram alcançados;
22.	Em 10/3/2015, a Divisão de Convênios, conforme Parecer Financeiro 48/2015 (peça 2, p. 288-292) , considerando que a SECIS atestou o não cumprimento do objeto e que isso invalidava a prestação de contas parcial apresentada, concluiu por solicitar à convenente a devolução do valor integral repassado (R$ 470.000,00) , deduzido do valor de R$ 274.567,76, já devolvido, ou a apresentação da defesa.
23.	Na mesma data a Coordenação-Geral de Recursos Logísticos notificou o Sr. Bruno Albuquerque de Farias Santos, Prefeito, gestão 2013-2016, para devolver os recursos ou apresentar defesa (peça 2, p. 294-296) .  Em 8/4/2015 ele alegou ter apresentado Representação junto à Procuradoria da República contra o responsável (peça 2, p. 312-316) .
24.	Em 17/4/2015, a Divisão de Convênios, conforme Parecer Financeiro 76/2015 (peça 2, p. 318-320) , considerando que a SECIS atestou o não cumprimento do objeto, concluiu por notificar o ex-Prefeito, José Jadson Pedro de Farias a restituir R$ 470.000,00, deduzido do valor de R$ 274.567,76 ou apresentar defesa, mas o responsável não atendeu (peça 2, p. 322-324) .
25.	Em 25/6/2015 a Divisão de Convênio emitiu o Parecer Financeiro 134/2015 sobre a prestação de contas. O Parecer, considerando a não comprovação da aplicação dos recursos e que o Parecer Técnico 30/2014 (item 22) atestou a ocorrência de dano decorrente do não cumprimento do objeto, concluiu pela instauração da TCE, autorizada em 26/6/2015 pelo Ordenador de Despesa (peça 2, p. 330-343) . 
26.	A TCE foi autuada em 8/1/2016 (peça 1, p. 1) e o Tomador de Contas emitiu o Relatório de Tomada de Contas Especial 1/2016/CGOF/COCF, no qual imputou ao Sr. José Jadson Pedro de Farias a responsabilidade pelo débito de R$ 195.432,24, correspondente aos R$ 470.000,00 repassados, abatido a quantia de R$ 274.567,24, devolvida em 26/6/2012, por não executar integralmente o objeto do convênio e pela falta de funcionalidade da parte executada (peça 2, p. 348-370) .
27.	A Secretaria Federal de Controle Interno emitiu o Relatório e o Certificado de Auditoria 231/2016, pela irregularidade das contas (peça 2, p. 389-394) , tendo a autoridade ministerial atestado haver tomado conhecimento das conclusões contidas no processo (peça 2, p. 400) .
28.	No âmbito deste Tribunal, foi lavrada a instrução inicial à peça 4, cujo exame técnico concluiu pela proposta de citação do ex-prefeito, José Jadson Pedro de Farias, individualmente e em solidariedade com o Município de Craíbas/AL, nos seguintes termos:
a) Conduta: não comprovar a boa e regular aplicação dos recursos públicos federais repassados à conta do Convênio 01.0158.00/2006 (Siafi 590763) , celebrado entre a União, por intermédio do Ministério da Ciência e Tecnologia, e o Município de Craíbas/AL, em virtude das irregularidades a seguir descritas.	
b) Irregularidades: 
b.1) Em relação ao Sr. José Jadson Pedro de Farias: não cumprimento das metas de execução física do convênio e ausência de benefício à comunidade; não aprovação da prestação de contas parcial pela área técnica, tendo em vista que não houve o alcance dos objetivos almejados, ante o não funcionamento do Centro Vocacional Tecnológico - CVT e Central de Beneficiamento para o desenvolvimento do arranjo produtivo local de mandioca, conforme relatório de visita técnica e pareceres técnicos e financeiros constantes destes autos; não comprovação da despesa no valor de R$103.067,08; 
b.2) Em relação ao Município de Craíbas/AL, beneficiar-se dos recursos objeto do Convênio 01.0158.00/2006 (Siafi 590763) , com despesas de obras de construção do prédio para funcionamento do Centro Vocacional Tecnológico - CVT e Central de Beneficiamento e com móveis, equipamentos de escritório e material de informática, apesar de não cumprimento integral das metas de execução física do convênio e não atingimento do objetivo principal do ajuste firmado com o Governo Federal.
c)  Dispositivos infringidos: art. 70, parágrafo único, da CF/1988; art. 66 do Decreto Federal 93.872/1986, art. 93 do Decreto-Lei 200/1967; art. 7º, inciso XII, alínea "a", art. 22 e art. 38, inciso II, alíneas "a" e "b" da Instrução Normativa STN 1, de 15 de janeiro de 1997; Cláusula Terceira, incisos I, III e IX, alínea "a", do Termo de Convênio.
d) Valores e datas de débito
d.1) Débitos dos responsáveis solidários: José Jadson Pedro de Farias (CPF: XXX.777.314-XX) , e Município de Craíbas/AL (CNPJ 08.439.549/0001-99) .
	Data
	Valor (R$) 
	Débito/Crédito

	4/9/2007
	118.877,02
	Débito

	1º/11/2007
	20.000,00
	Débito

	30/11/2007
	6.432,53
	Débito

	11/4/2008
	7.630,00
	Débito

	15/4/2008
	8.986,00
	Débito

	22/2/2008
	8.580,00
	Crédito

    Valor total atualizado em 16/8/2017: R$ 275.547,07 (peça 3, p. 1-3) 
d.2) Débitos individuais do responsável: José Jadson Pedro de Farias (CPF: XXX.777.314-XX) .
	Data
	Valor (R$) 

	31/10/2007
	3.000,00

	1º/11/2007
	103.067,08

          Valor total atualizado em 16/8/2017: R$ 190.258,06 (peça 3, p. 4-5) 
29.	A proposta acima teve a anuência do corpo diretivo da Unidade Técnica (peças 5 e 6) e as citações foram autorizada pelo Ministro-Relator, consoante despacho à peça 7.
I. Situação do ex-prefeito José Jadson Pedro de Farias
30.	Realizada a citação válida do ex-prefeito, José Jadson Pedro de Farias, nos termos do art. 4º, inciso II, e § 1º, da Resolução TCU 170/2004, e transcorrido o prazo regimental, o responsável não compareceu ao processo, seja para apresentar as alegações de defesa, seja para recolher o débito indicado no ofício citatório, o que configura a sua revelia e autoriza o prosseguimento do feito, nos termos do art. 12, §3º, da Lei 8.443/1992 (peças 9-12) . 
31.	O efeito da revelia não se restringe ao prosseguimento dos atos processuais, como erroneamente se pode inferir do teor do mencionado dispositivo legal, vez que esse seguimento constitui decorrência lógica na estipulação legal dos prazos para que as partes produzam os atos de seu interesse. O próprio dispositivo legal citado vai mais além ao dizer que o seguimento dos atos, uma vez configurada a revelia, se dará para todos os efeitos, inclusive para o julgamento pela irregularidade das contas, como se pode facilmente deduzir.
32.	A revelia, nos processos do TCU, não leva à presunção de que seriam verdadeiras todas as imputações levantadas contra o responsável, diferentemente do que ocorre no processo civil, em que a revelia do réu opera a presunção da verdade dos fatos narrados pelo autor. Dessa forma, a avaliação da responsabilidade do agente não pode prescindir da prova existente no processo ou para ele carreada.
33.	Ao não apresentar sua defesa, o ex-prefeito, José Jadson Pedro de Farias deixou de produzir prova da regular aplicação dos recursos sob sua responsabilidade, em afronta às normas que impõem aos gestores públicos a obrigação legal de, sempre que demandados pelos órgãos de controle, apresentar os documentos que demonstrem a correta utilização das verbas públicas, a exemplo do contido no art. 93 do Decreto-Lei 200/67: "Quem quer que utilize dinheiros públicos terá de justificar seu bom e regular emprego na conformidade das leis, regulamentos e normas emanadas das autoridades administrativas competentes."
34.	A avaliação final acerca da sua responsabilidade e da imputação dos débitos dependerá da análise da defesa do Município de Craíbas/AL, que poderá lhe aproveitar.
II. Alegações de defesa do Município de Craíbas/AL e análise
35.	O Município de Craíbas foi validamente citado (peças 10 e 12) e apresentou, por meio do seu representante legal, o Procurador Geral do Município, Sr. Roolemberg Almeida e Silva, as alegações de defesa (peça 13) que serão expostas e analisadas a seguir.
36.	Aduziu que a atual gestão municipal se iniciou em janeiro de 2017 e que apesar ter conhecimento da edificação do CVT e da Central de beneficiamento, e da aquisição dos móveis, equipamentos e materiais de informática, resultado de um convênio entre a União, através do MCT e Craíbas (Convênio 01.0158.00/2006, em foco) , esse convênio foi celebrado em 2006, na gestão de José Jadson Pedro de Faria (2005 a 2008 e 2009) , afastado do cargo por decisão judicial em julho/2009, a partir daí ocupado pelo seu sucessor, Edielson Barbosa Lima (Dinho Leite, no período de 2009 a 2012) , e em seguida ocupado pelo Sr. Bruno Albuquerque de Farias Santos (Bruno Pedro) , no período de 2013-2016.
36.1.	Análise: de fato, o Convênio 01.0158.00/2006 vigeu no período de 29/12/2006 a 23/6/2010, abrangendo a gestão do Sr. José Jadson Pedro de Farias (2006-2008 e 2009) , que recebeu as duas parcelas do convênio, efetuou despesas, fez o aporte da contrapartida e prestou contas parciais correspondentes ao valor de R$ 293.312,63, mas foi cassado em 2009. Assumiu o cargo o Sr. Edielson Barbosa Lima, a partir de julho de 2009 até 31/12/2012. Na sua gestão havia o saldo dos recursos repassados, que foram devolvidos em 26/6/2012, no valor de R$ 274.567,76, sem que o objeto fosse concluído (itens 3 a 17 acima) . 
37.	Alegou que após duas gestões municipais, o fato veio à tona através dessa citação, onde o TCU busca apurar as responsabilidades pelo não cumprimento integral do mencionado convênio.  Considerou que não se pode atribuir qualquer responsabilidade pela inexecução ao Município de Craíbas, pois "a edificação dos prédios foi concluída de forma integral, a aquisição das máquinas de costura foi concretizada, o prédio está com os equipamentos e máquinas em seu interior, em perfeitas condições de uso, enfim, não se pode alegar a inexecução do convênio por parte do Município. Isso pode ser confirmado através de uma simples inspeção in loco".
37.1.	Destacou, ainda, que o convênio objetivou dois empreendimentos, a "construção do CVT da Moda, cujo empreendimento encontra-se perfeito, acabado e em funcionamento e o CVT de Beneficiamento da Mandioca". Que em relação ao segundo CVT (Mandioca) , o prédio foi regularmente edificado, os equipamentos foram licitados, adquiridos e entregues ao Município, todavia, por falta de técnico especializado para a montagem dos equipamentos, não foi possível ao Município implementar sua execução, permanecendo estes equipamentos no interior do CVT, sob vigilância do Município, aguardando a chegada de técnico para montá-los.
37.2.	Que em razão disso, acrescentou, houve devolução de numerário ao Ministério, já que não houve cumprimento integral do convênio. Que a administração não tem informação exata sobre o quantitativo devolvido, mas "que está diligenciando no sentido de se inteirar com mais profundidade sobre os verdadeiros fatos".
37.3.	Assinalou que estes empreendimentos foram periciados "por servidores do MCT, juntamente com outros do TCU", e após minuciosa fiscalização, teriam aprovado o cumprimento do convênio, com ressalvas.
37.4.	Análise: Não assiste razão à defesa quando alega que a "edificação dos prédios foi concluída de forma integral". A defesa faz referência ao CVT da Moda, mas esse empreendimento não foi objeto do convênio em exame.
37.4.1.	O CVT de beneficiamento da Mandioca, objeto do Convênio 01.0158.00/2006, foi, de fato, construído, conforme registrado nos relatórios das visitas do MCT em 2010 (item 12 acima) e em 2013 (item 19 supra) , que ressalvaram a não execução das lagoas de decantação. A questão, contudo, é que não foi dada a essa edificação a funcionalidade proposta pelo Município quando apresentou o projeto e o plano de trabalho ao MCT (vide peça 1, p. 3-91) .
37.4.2.	Os equipamentos e material permanente também tiveram sua aquisição verificada pelo MCT, que ressalvou que não foram instalados.
37.4.3.	Desse modo, o Centro Vocacional Tecnológico e de Beneficiamento de Mandioca, que segundo o Município, seria uma "alternativa para aumentar a renda e melhorar a qualidade de vida de grupos de produtores de mandioca, por meio da capacitação, desenvolvimento e da adoção de opções tecnológicas melhoradas apropriadas para a produção, processamento e beneficiamento da mandioca..." (peça 1, p. 81) , não cumpriu seus objetivos e não tem funcionalidade.
37.4.4.	Não se fala aqui nem das demais ações previstas, que não foram executadas pelo Município, como a capacitação dos produtores e os serviços de consultoria, e a compra do material didático para essas ações. Neste caso, os recursos foram restituídos pelo Município em 22/6/2012, no valor de R$274.567,76 (peça 2, p. 242) .
37.4.5.	Ainda quanto à execução da obra do CVT e da compra de móveis e equipamentos, mostra-se pertinente reproduzir excerto da análise já lançada na instrução inicial à peça 4, que trata suficientemente da matéria:
36. No caso em análise, o órgão de controle interno impugnou o total das despesas realizadas com os recursos do convênio, abatido o valor do saldo devolvido, em virtude de não atingimento dos objetivos propostos na avença.
37. Cabe destacar, entretanto, que em casos como este, em que o objeto não foi concluído, a responsabilização do gestor pela inexecução deve se limitar ao valor correspondente à fração não concretizada do objeto, desde que a parte realizada possa, de alguma forma, trazer algum benefício para a comunidade envolvida ou para o alcance dos objetivos do ajuste.
38. No caso em apreço, cujo objeto do convênio foi a construção de Centro Vocacional Tecnológico - CVT e Central de Beneficiamento para o desenvolvimento do arranjo produtivo local de mandioca, há a possibilidade de aproveitamento do que foi executado em benefício da comunidade (conforme relatório fotográfico, peça 1, p. 263-275) .
39. Neste sentido, as obras e instalações do Centro Vocacional Tecnológico e a Central de Beneficiamento de Mandioca, constante da Meta 1 do convênio (peça 1, p. 29 e p. 57) tiveram a execução atestada pelo órgão convenente, por meio de visita in loco (conforme excerto citado no Parecer Financeiro 134/2015, peça 1, p. 330-342) , abaixo transcrito:
Aos 20 e 21 de setembro de 2010 o convenente recebeu visita in loco de técnicos do DEPDI/SECIS que em seu Relatório de Visita, fls. 465, sem data e sem a assinatura de concordância do então diretor do DEPDI, assim relatou (in verbis) : 
No CVT existe a sala de treinamento, onde estão instalados os equipamentos constantes no plano de trabalho, a 'a casa de farinha', ou a Central de Beneficiamento, onde estão armazenados os equipamentos constantes às folhas 22 e 23 do processo, a cozinha experimental, o depósito e o escritório. Os equipamentos da central de beneficiamento estão apenas guardados no local, sem, contudo, estarem preparados para o início dos cursos (peça 1, p. 334) .
40. Desta forma, houve conclusão da obra física do Centro Vocacional Tecnológico - CVT e Central de Beneficiamento, cujo valor orçado foi de R$ 171.402,00, com pagamentos no montante de R$ 170.629,55 (peça 1, p. 161, p. 165 e p. 169) , dos quais R$ 145.309,55 foram oriundos de recursos da União.
41. Além disso, houve aquisição de móveis para escritório e equipamentos de informática (peça 1, p. 327-345) , nos valores de R$ 8.986,00 (móveis de escritório) , R$ 4.575,00 e R$ 3.055,00 (equipamentos de informática) , totalizando R$ 16.616,00. Estes materiais, ainda que não aproveitados na finalidade do objeto do convênio, trouxeram proveito ao município convenente. O relatório fotográfico (peça 1, p. 263-275) e as notas fiscais (peça 1, p. 327-345) revelam a efetiva aquisição de móveis de escritório e equipamentos de informática.
37.4.6.	Para quantificar o débito, considerou-se, em valores históricos, o repasse da União de R$470.000,00 (item 5 acima) . Consoante registrado na Informação 109/2012 houve a aplicação no objeto do convênio de R$ 267.992,63 de recursos federais e restou um saldo de R$ 202.007,37 (peça 1, p. 369) . Este último, acrescido dos rendimentos financeiros e de R$ 8.580,00, da contrapartida, foi restituído à União em 22/6/2012, no valor total R$ 274.567,76.
37.4.7.	Pertinente transcrever a seguir o trecho do exame técnico da instrução precedente que tratou da quantificação do débito:
50. Dessa forma, a citação do gestor responsável, Sr. José Jadson Pedro de Farias (CPF: XXX.777.314-XX) , em solidariedade com o Município de Craíbas-AL (CNPJ 08.439.549/0001-99) , será pelo total dos recursos oriundos do concedente, destinados à construção de Centro Vocacional Tecnológico - CVT e Central de Beneficiamento para o desenvolvimento do arranjo produtivo local de mandioca (R$ 145.309,55) , e pelo valor dos móveis de escritório e equipamentos de informática adquiridos (R$ 16.616,00) , conforme orçamento do projeto (peça 1, p. 55-77) e notas fiscais de aquisição dos equipamentos (peça 1, p. 327-343) . Quanto aos demais débitos, a responsabilidade do gestor será individual.  
51.	 Conforme previsto no art. 9º, inciso II, da IN TCU 71/2012 (com redação alterada pela IN TCU 76/2016) , quando houver impugnação de despesas específicas e os recursos tiverem sido aplicados no mercado financeiro, as datas de débito devem ser as do efetivo pagamento. No caso em apreço, considerando que houve aplicação no mercado financeiro e que há como identificar nos extratos bancários as datas de efetivo pagamento das despesas impugnadas (peça 2, p. 4-242) , estas datas serão consideradas para fins de imputação de débito.
52.	 Na análise dos extratos bancários (peça 1, p. 289- 305 e peça 2, p. 4-242) , observa-se que os pagamentos relativos às obras do Centro Vocacional Tecnológico - CVT e Central de Beneficiamento, no total de R$ 170.629,55, foram realizados à empresa Lisboa & Chagas Ltda. (Constec) , por meio de cheques, conforme datas abaixo especificadas:
	Cheque
	Data
	Valor (R$) 
	Localização no processo

	850001
	4/9/2007
	118.877,02
	peça 1, p. 289

	850003
	1º/11/2007
	20.000,00
	peça 1, p. 293 e peça 2, p. 4

	850005
	30/11/2007
	31.752,53
	peça 1, p. 293 e peça 2, p. 4

	Total
	-
	170.629,55
	-

53.	 O valor de R$ 31.752,53 (pago em 30/11/2007) inclui R$ 25.320,00 relativo à contrapartida e R$ 6.432,53 da parte oriunda dos recursos federais.
54. Neste sentido, as datas e os valores de débito imputados aos responsáveis (gestor e município convenente) , de modo solidário, relativos às obras do prédio do Centro Vocacional Tecnológico - CVT e Central de Beneficiamento, são definidos conforme quadro abaixo.
	Data
	Valor (R$) 

	4/9/2007
	118.877,02

	1º/11/2007
	20.000,00

	30/11/2007
	6.432,53

	TOTAL
	145.309,55

55.	 No mesmo sentido, as datas correspondentes aos pagamentos de móveis de escritório e equipamentos de informática adquiridos (no valor total R$ 16.616,00) foram realizadas por meio de cheques específicos, conforme quadro abaixo. 
	Cheque
	Data
	Valor (R$) 
	Localização no processo

	850006
	11/4/2008
	7.630,00
	Peça 1, p. 297 e peça 2, p. 14

	850008
	15/4/2008
	8.986,00
	Peça 1, p. 297 e peça 2, p. 14

	Total
	-
	16.616,00
	-

56.	 Desta forma, as datas e os valores de débito imputados aos responsáveis (gestor e município convenente) , de modo solidário, relativos a móveis de escritório e equipamentos de informática adquiridos com recursos do convênio, são definidos conforme quadro abaixo.
	Data
	Valor (R$) 

	11/4/2008
	7.630,00

	15/4/2008
	8.986,00

57. Os demais valores de débitos, imputados de modo individual ao Sr. José Jadson Pedro de Farias (CPF: XXX.777.314-XX) , conforme saques/pagamentos realizados na conta específica do convênio, constam do quadro abaixo.
	Cheque
	Data
	Valor (R$) 
	Localização no processo

	850002
	31/10/2007
	3.000,00
	Peça 1, p. 291

	850001
	1/11/2007
	103.067,08
	Peça 1, p. 293 e peça 2, p. 4

	Total
	-
	106.067,08
	-

58.	 O débito correspondente a tarifa bancária, no valor de R$ 8,39 (peça 1, p. 297 e peça 2, p. 14) foi devolvido à conta específica do convênio (peça 1, p. 303 e peça 2, p. 20) , não havendo necessidade de incluir no rol acima.
59.	 Não se incluiu no débito o valor da contrapartida, que foi devidamente creditada na conta específica do convênio (R$ 33.900,00) , com utilização apenas de R$ 25.320,00 (peça 1, p. 161, p. 165 e p. 169) . Deve, portanto, ser abatido do débito imputado solidariamente aos responsáveis o valor de R$8.580,00 (creditado na conta específica do convênio em 22/2/2008) , tendo em vista que houve devolução do saldo total da conta específica do convênio, no montante total de R$ 274.567,76, incluindo o valor da contrapartida não executada (peça 2, p. 112) .
60.	 Assim, na citação solidária dos responsáveis, Sr. José Jadson Pedro de Farias (CPF: XXX.777.314-XX) e O Município de Craíbas/AL (CNPJ 08.439.549/0001-99) , devem constar os seguintes valores de débito/crédito:
	Data
	Valor (R$) 
	Débito/Crédito

	4/9/2007
	118.877,02
	Débito

	1º/11/2007
	20.000,00
	Débito

	30/11/2007
	6.432,53
	Débito

	11/4/2008
	7.630,00
	Débito

	15/4/2008
	8.986,00
	Débito

	22/2/2008
	8.580,00
	Crédito

61.	 Na citação individual do Sr. José Jadson Pedro de Farias (CPF: XXX.777.314-XX) , devem ser incluídos os seguintes valores de débito, conforme movimentação constante da conta específica do convênio (peça 1, p. 289-305 e peça 2, p. 4-242) . O valor de R$ 3.000,00 refere-se à suposta despesa com serviços de consultoria para implantação dos CVT Confecções e Mandioca (peça 1, p. 357) , serviços sem comprovação da realização. A outra despesa sem comprovação no valor de R$103.067,08 refere-se a um cheque sacado em 1/11/2007 (peça 1, p. 293) , em favor da firma Gercino Lourenço Souza Junior (peça 1, p. 161) . Síntese no quadro abaixo:
	Data
	Valor (R$) 

	31/10/2007
	3.000,00

	1º/11/2007
	103.067,08

62.  Os valores de débitos acima mencionados incluem todos os saques e movimentações de recursos do convênio, no período de gestão do responsável (Sr. José Jadson Pedro de Farias) , à exceção do crédito de R$ 8.580,00, correspondente ao valor da contrapartida não aplicado e devolvido ao órgão concedente com o montante do saldo da conta específica do convênio, que ocorreu em 26/6/2012. 
63.	 Cabe destacar, por fim, que a fixação de datas de débito com base na movimentação de valores da conta específica decorre sobretudo da fixação de responsabilidade de ente federado quanto à parcela dos recursos, com fundamento no art. 9º, inciso II, da IN TCU 71/2012 (com redação alterada pela IN TCU 76/2016) . 
64.	 Como houve devolução no montante de R$ 274.567,76, com os devidos juros de aplicação financeira (peça 2, p. 242) , a forma de cálculo do débito com base nos valores utilizados da conta específica mostra-se mais benéfica aos responsáveis, do que se fosse baseada na data de crédito das ordens bancárias de transferência dos recursos da União na conta específica do convênio.
37.5.	Quanto à construção do CVT da Moda, citado pela defesa, este não se refere ao convênio em exame, mas sim ao Convênio 01.0157.00/2006, conforme Parecer Financeiro 46/2015 a peça 2, p. 298-308 (estranho aos autos) .
37.6.	A comprovação de que a edificação foi realizada e os equipamentos/móveis foram adquiridos, conforme constatado pelo MCT, não configura o alcance dos objetivos do repasse. Não foi verificada nenhuma funcionalidade nas obras civis e nos equipamentos. A situação, tudo evidencia, continua a mesma, pois o atual prefeito nada trouxe para evidenciar que foi dada alguma utilização a esses bens relacionada ao objeto do convênio.
37.7.	Não há justificativa, por exemplo, para o Município não buscar novo repasse federal ou um repasse estadual para fazer a capacitação dos produtores e dar uso às instalações já existentes. Simplesmente alegar que "por falta de técnico especializado para a montagem destes equipamentos, não foi possível ao Município de Craíbas implementar sua execução, permanecendo estes equipamentos no interior do CVT, sob vigilância do Município, aguardando a chegada de técnico para montar os mencionados equipamentos", em nada mitiga a responsabilidade do Município, que se beneficiou da construção de um prédio público que poderá dar-lhe outro uso, o mesmo se aplicando em relação aos móveis/equipamentos.
37.8.	Quanto à responsabilidade pelos danos provocados aos cofres do Governo Federal, na instrução preambular procedeu-se a seguinte análise:
42. Assim, não se deve promover a responsabilização apenas do Sr. José Jadson Pedro de Farias, ex-Prefeito (2005-2008 e 2009) pela totalidade do valor do convênio, o que caracterizaria o enriquecimento sem causa da administração. 
43. Cabe ressaltar que mesmo nas situações em que recursos repassados são aplicados indevidamente com desvio de finalidade, mas em benefício do município, sem que haja locupletamento por parte do agente público, a responsabilidade pelo ressarcimento da dívida recai também sobre o ente federado, não havendo como imputar débito somente ao gestor.
44. Conforme previsto na Decisão Normativa TCU 57/2004, em havendo benefícios ao município com a aplicação dos recursos, a citação deverá ser solidária com o gestor responsável, de acordo com os arts. 1º e 2º da referida decisão normativa, abaixo transcritos. 
Art. 1º Nos processos de Tomadas de Contas Especiais relativos a transferências de recursos públicos federais aos Estados, ao Distrito Federal e aos Municípios, ou a entidades de sua administração, as unidades técnico-executivas competentes verificarão se existem indícios de que esses entes da federação se beneficiaram com a aplicação irregular dos recursos.
Art. 2º Configurada a hipótese de que trata o artigo anterior, a unidade técnico-executiva proporá que a citação seja feita também ao ente político envolvido, na pessoa do seu representante legal, solidariamente com o agente público responsável pela irregularidade.
45.	 Importa frisar que, no caso de transferência legal, voluntária ou fundo a fundo de recursos federais a outros entes federativos, comprovada a aplicação dos recursos em benefício da pessoa jurídica, ainda que em finalidade diversa da pactuada ou da definida em lei, o Tribunal tem se manifestado no sentido de que a responsabilidade pelo ressarcimento recai também sobre o ente federado. Essa diretriz encontra respaldo nos Acórdãos 249/2014-TCU-Plenário (relatoria do Ministro Raimundo Carreiro) , 1.321/2014-TCU-1ª Câmara (relatoria do Ministro José Múcio) , 1.885/2015-TCU-Plenário (relatoria do Ministro Augusto Sherman) , 10.045/2015-TCU-2ª Câmara (relatoria do Ministro Marcos Bemquerer) e 10.048/2015-TCU-2ª Câmara (relatoria do Ministro Marcos Bemquerer) .
46. Com relação à responsabilização do gestor, deve haver a comprovação de que promoveu a aplicação do dinheiro público e de que houve o cumprimento do objetivo do ajuste firmado, sob pena de ter o julgamento pela irregularidade das suas contas, a teor do disposto nas alíneas "b" e "c" do inciso III do art. 16 da Lei 8.443/1992, além de imputação de multa, com fundamento no art. 57 ou no artigo 58, inciso I, dessa lei, conforme remanesça ou não débito de responsabilidade pessoal do gestor.
47. No caso em análise, há indicativos de que o ente federado beneficiou-se dos recursos repassados, conforme manifestação do prefeito sucessor (peça 1, p. 207-221) , devendo ser promovida a citação solidária com o gestor responsável, para apuração de sua responsabilidade para fins de devolução dos recursos públicos.
48. Após a citação solidária, caso o ente federado comprove que não houve aproveitamento dos bens adquiridos com os recursos do convênio, poderá ter a responsabilidade afastada, com imputação de débito apenas ao gestor responsável pela gestão dos recursos do convênio.
49.	 Em relação aos gestores sucessores, Sr. Edielson Barbosa Lima, ex-Prefeito (gestão 2009-2012) e Sr. Bruno Albuquerque de Farias Santos, ex-Prefeito (gestão 2013-2016) , não houve imputação de responsabilidade pelo dano ao erário, tendo em vista que o primeiro não executou despesas com recursos do convênio, apenas devolvendo o saldo disponível em conta específica ao órgão concedente (peça 2, p. 4-242) , e o segundo apresentou representação junto à Procuradoria da República contra o responsável, Sr. José Jadson Pedro de Farias (peça 1, p. 312-316) . 
38.	O Município alegou ainda que não pode ser a ele atribuída qualquer responsabilidade pela suposta execução parcial deste convênio, pois este não deu causa a qualquer prejuízo para o erário da União. Ademais, ressalta, não basta a simples alegações de ter sofrido prejuízo, necessário se faz a demonstração deste, seu autor e sua extensão, para se poder avaliar a responsabilidade civil do autor, o que, no presente caso, não se mostra patente. 
38.1.	Análise: Consoante já analisado acima, é clara e remansosa a jurisprudência deste Tribunal no sentido de que comprovada a aplicação dos recursos federais em benefício do convenente e verificado que não foi dado a esse investimento a finalidade ajustada no termo do repasse, caracteriza-se o desvio de finalidade, cuja responsabilidade recai sobre a pessoa jurídica de direito público convenente, sem prejuízo de se apurar a corresponsabilidade do gestor público que deu causa.
38.2.	A atual gestão municipal reconhece que houve a construção do prédio e que foram adquiridos diversos equipamentos e móveis, e que tudo está à disposição do Município, embora sem atender ao objeto buscado pelo Governo Federal. Ao romper o pacto firmado com a União, o ente municipal assumiu a responsabilidade de restituir os valores aos cofres federais, consoante firmado na cláusula terceira, item IX, "a", do termo do ajuste.
38.3.	Não cabe aqui aplicar o princípio da intranscendência subjetiva, para responsabilizar apenas o gestor público, como quer a defesa. Ocorre que enquanto administradores públicos, os responsáveis expressaram a vontade dos órgãos públicos, já que estes não têm vontade própria, por constituírem-se em entes incorpóreos sem faculdades anímicas.
38.4.	Os gestores atuam em nome dos órgãos e entidades públicas, obrigando-as. Deste modo, o Município de Craíbas/AL atuou diretamente no convênio sob exame, já que consta como convenente juntamente com a União. E, ao atuar, obrigou-se a executar a integralidade do objeto conveniado. Ao deixar de instalar e colocar em funcionamento os equipamentos e não realizar a capacitação dos produtores, o Município, por meio de seus agentes responsáveis, deu causa ao prejuízo.
39.	Concluindo, requer o Município que sejam acolhidas as razões aduzidas e julgado improcedente o procedimento desta TCE, pois, teria sido comprovado que o objeto foi concluído, ainda que de forma parcial, tornando-a insubsistente. E, caso não seja esse entendimento, determinar uma inspeção in loco, no Município, tanto no local da edificação dos empreendimentos como na documentação referente a este convênio, para averiguar se houve efetivamente prejuízo ao erário Federal.
40.	Análise: Já foi tratado nas análises anteriores que o objeto não foi concluído. O objeto do convênio, consoante apresentado ao Ministério pelo próprio Município, é (peça 1, p. 81) :
Implantar o Centro Vocacional Tecnológico e de beneficiamento para Cultura da Mandioca, visando contribuir com os agricultores da cidade Craíbas e municípios circunvizinhos, como uma alternativa para aumentar a renda e melhorar a qualidade de vida de grupos de produtores de mandioca, por meio da capacitação, desenvolvimento e da adoção de opções tecnológicas melhoradas apropriadas para a produção, processamento e beneficiamento da mandioca, que permitam aos produtores vincular-se a mercados alternativos de maior rentabilidade e crescimento.
40.1.	Evidentemente que esse objetivo não foi alcançado, por culpa exclusiva do Município. À União cabia aportar a quase totalidade dos recursos financeiros necessários para a realização do empreendimento, o que foi feito. O Município, por sua vez, limitou-se a realizar a edificação e adquirir os moveis e equipamentos, deixando de realizar, injustificadamente, pontos essenciais para a efetiva conclusão do objeto e para dar-lhe funcionalidade: colocar em funcionamento os equipamentos e realizar a capacitação e consultoria aos produtores.
40.2.	Não há necessidade de realizar vistoria no local, como quer a defesa. Não se discute que o prédio foi feito e está à disposição do município. Que os móveis e equipamentos foram adquiridos e estão em poder do Município. O Município está se beneficiando de todos esses investimentos feitos pela União, mas a União não obteve os benefícios esperados, pois os objetivos do convênio não foram atingidos. Não houve a implantação do Centro Vocacional e de beneficiamento da cultura da mandioca. Não houve efetiva a contribuição com os agricultores da região com vistas a aumentar suas rendas e nem com o desenvolvimento regional.
40.3.	Quanto à solicitação ao Tribunal para determinar a realização de inspeção in loco no Município para averiguar se houve prejuízo ao erário, também não deve prosperar. Sobre esse ponto vale ressaltar que a produção de prova a seu favor constitui ônus do responsável, não do TCU, conforme consolidada jurisprudência desta Casa, e.g. dos Acórdão 1530/2018-TCU-Primeira Câmara (Ministro Walton Alencar Rodrigues) , 9.703/2017-TCU-2ª Câmara (Ministro-Substituto Marcos Bemquerer) , e 5.920/2016-TCU-2ª Câmara (Ministro Vital do Rêgo) .
41.	Conclui-se, que os débitos objeto da citação do Município de Craíbas/AL solidariamente com o ex-prefeito, José Jadson, devem ser imputados apenas ao ente público municipal. Verifica-se que as irregularidades imputadas ao ex-prefeito relacionadas a não conclusão do objeto e ausência de benefício à comunidade, por conta que o CVT não entrou em funcionamento, não devem servir de fundamento para imputar-lhe esse débito. Afinal, a vigência do convênio estendeu-se para além do seu mandato como prefeito - interrompido pela Justiça em 2009 - e caberia às gestões sucessoras terem realizado às demais ações. Se não havia capacidade técnica para montar as máquinas de beneficiamento cabia aos prefeitos buscarem esse apoio, inclusive junto ao MCT. Se os custos da capacitação dos produtores superavam os valores repassados, cabia ao Município injetar maior contrapartida - até em razão dos benefícios futuros que o empreendimento traria para a municipalidade - ou submeter pleito de aditivo ao MCT.
42.	Diante dessas situações, e até na linha do que tem decidido este Tribunal em casos semelhantes, o ônus de restituir os recursos ao erário deve recair exclusivamente no município.
43.	O ex-prefeito, José Jadson Pedro de Farias, deve ser responsabilizado pelos recursos supostamente desviados da conta convênio para objetos não relacionados, acerca dos quais foi validamente citado e não apresentou defesa. Refere-se ao valor de R$ 3.000,00, relativo a uma suposta despesa com serviços de consultoria para implantação dos CVT Confecções e Mandioca (peça 1, p. 357) , que não tiveram sua realização comprovada, e ao valor de R$ 103.067,08, relativo ao cheque sacado em 1/11/2007 (peça 1, p. 293) , em favor da firma Gercino Lourenço Souza Junior (peça 1, p. 161) .
44.	Por não haver como presumir a boa-fé do ex-prefeito, José Jadson Pedro de Farias, conclui-se, nos termos do art. 202, § 6º, do RI/TCU, por elevar, desde logo, proposta de julgamento das contas do ex-prefeito pela irregularidade, com fundamento nas alíneas "a" e "c" do inciso III do art. 16 da Lei 8.443/1992, a sua condenação em débito pelos valores que não tiveram a comprovação da boa e regular aplicação e a sua apenação com a multa do art. 57 da Lei 8.443/1992.
45.	Entretanto, deve-se considerar que o Município de Craíbas/AL é uma pessoa jurídica de direito público, o que resulta na impossibilidade de se aferir a sua boa-fé, a exemplo do decidido nos Acórdão 7241/2016-TCU-Primeira Câmara (Ministro-Substituto Augusto Sherman) e 6.226/2016-TCU-2ª Câmara (Ministro-Substituto, André Luís de Carvalho) . Por essa razão, deve-se propor que sejam rejeitadas as alegações de defesa apresentadas pelo Município de Craíbas/AL, por meio de seu representante legal, uma vez que não foram suficientes para sanear as irregularidades atribuídas, e fixado novo e improrrogável prazo para o recolhimento do débito.
CONCLUSÃO
34.	A defesa apresentada pelo Município não foi suficiente para elidir a irregularidade e nem a sua responsabilidade pelo débito que lhe foi imputado em solidariedade com o Sr. José Jadson Pedro de Farias, nada obstante esteja se propondo que a solidariedade e a imputação dos respectivos débitos ao ex-prefeito seja afastada (itens 35 a 42) .
35.	O Sr. José Jadson Pedro de Farias não se manifestou e foi caracterizada a sua revelia. As irregularidades que lhe foram imputadas isoladamente e os respectivos débitos não foram saneados, no que deve ser proposta, quando da submissão dos autos no mérito, a sua condenação em débito, o julgamento das contas pela irregularidade e a aplicação da multa do art. 57 da Lei 8.443/1992 (itens 30 a 34) .
36.	Quanto à aplicação da multa, registre-se não se vislumbrar a ocorrência da prescrição da pretensão punitiva por parte do TCU, porquanto ainda não transcorreu o prazo de dez anos contado entre a data de ocorrência das irregularidades, no ano de 2010, considerando o prazo final da vigência da avença, e a data do despacho da unidade técnica que autorizou a realização da citação dos responsáveis, em setembro de 2017 (peça 7) , segundo regra estampada no Acórdão 1441/2016-TCU-Plenário.
37.	Em razão do Município ser pessoa jurídica de direito público e não havendo como avaliar a sua boa-fé, deve-se propor, primeiramente, a rejeição da defesa e a fixação de novo e improrrogável prazo para o recolhimento do débito (item 45) .
PROPOSTA DE ENCAMINHAMENTO
38.	Diante do exposto, submetem-se os autos à consideração superior, propondo:
38.1. 	Considerar revel o Sr. José Jadson Pedro de Farias (CPF XXX.777.314-XX) , ex-Prefeito Municipal de Craíbas/AL, nos termos do art. 12, § 3º, da Lei 8.443/1992;
38.2.	Fixar, com fulcro no art. 12, §§ 1º e 2º, da Lei 8.443/1992, novo e improrrogável prazo de 15 (quinze) dias, a contar da notificação, para que o Município de Craíbas-AL (CNPJ 08.439.549/0001-99) comprove, perante este Tribunal, o recolhimento aos cofres do Tesouro Nacional das quantias abaixo indicadas, atualizadas monetariamente a partir das respectivas datas, até a data do efetivo recolhimento, na forma prevista na legislação em vigor:
	Valor (R$) 
	Data

	118.877,02
	4/9/2007

	20.000,00
	1/11/2007

	6.432,53
	30/11/2007

	7.630,00
	11/4/2008

	8.986,00
	15/4/2008

	Valor atualizado monetariamente até 20/3/2018: R$ 296.849,08
38.3. 	Determinar ao Município de Craíbas-AL que na impossibilidade de liquidação tempestiva do débito, no mencionado prazo de 15 dias, adote providências com vistas à inclusão do valor da dívida em sua lei orçamentária, informando ao Tribunal as providencias adotadas, no prazo de 30 dias;
38.4 	Informar ao Município de Craíbas-AL de que a liquidação tempestiva do débito, atualizado monetariamente, saneará o processo e implicará o julgamento das contas pela regularidade com ressalva, com expedição de quitação, nos termos do art.12, §§ 1º e 2º da Lei 8.443/92.
O PARECER DO MINISTÉRIO PÚBLICO
O Ministério Público divergiu da proposta (peça 19) . Deixou consignado em seu parecer solução que pareceu mais consentânea com o interesse público, conforme excerto do parecer transcrito a seguir (peça 19, p. 3/5) .
O principal fundamento para instauração desta TCE, como visto, foi a não conclusão do objeto do convênio, sem que até o momento se tenha dado destinação à parcela executada.
Como não foi dada destinação às obras realizadas e aos equipamentos adquiridos - pelo menos até 23/10/2017, data das alegações de defesa do município (peça 13) - não se mostra adequada a proposta de imputar o prejuízo ao ente federado. Inexistem, no caso, evidências de que o objeto executado tenha sido aproveitado em favor da comunidade local, ainda que com desvio de finalidade, para que o município possa ser responsabilizado.  
A situação é complexa e certamente decorre de diversos fatores. Na gestão do Sr. José Jadson Pedro de Farias, o objeto parece ter sido executado regularmente até o momento da prestação de contas parcial. Desde então, não há evidências de que o referido gestor tenha adotado medidas para prosseguimento da execução do objeto. Considerando que o ex-prefeito foi afastado do cargo em julho de 2009, transcorreram cerca de dez meses desde o recebimento da segunda parcela dos recursos (26/9/2008) sem adoção de providências, o que pode caracterizar omissão reprovável.
O seu sucessor, Sr. Edielson Barbosa Lima, assumiu o comando da prefeitura em julho de 2009, cerca de onze meses antes do prazo final da vigência do convênio (23/6/2010) . Embora mencione que fez o possível para prosseguir com a execução do convênio, o fato é que somente veio a pedir ao ministério que disponibilizasse técnico para auxiliar na formulação de plano de ação com vistas a concluir o objeto em 22/8/2011 (peça 1, p. 259-357) . Teve, portanto, tempo suficiente para solicitar auxílio ao órgão concedente com o convênio ainda vigente, mas somente o veio a fazer quatorze meses depois do final da vigência, quando a prestação de contas lhe foi cobrada. 
Contudo, apesar de ser possível vislumbrar algum nível de responsabilidade dos dois gestores pelo insucesso da execução do convênio, a condenação em débito não parece ser a providência mais adequada para o alcance do interesse público neste momento. 
As informações trazidas aos autos dão conta de que a parcela executada está em bom estado de conservação e ainda pode ser aproveitada. Nesse caso, o TCU contribuirá de forma mais efetiva para a satisfação do interesse público se puder induzir os atores envolvidos a construir solução que resulte na utilização do objeto executado em prol da sociedade.
Sendo assim, propõe-se recomendar ao órgão concedente e ao município convenente que avaliem a possibilidade de celebrarem novo convênio para que a parcela executada do Convênio 01.0158.00/2006 (Siafi 590763) possa ser aproveitada em objeto útil à comunidade.
Adicionalmente, propõe-se determinar ao órgão e ao município que, no prazo de 90 dias, informem ao TCU as providências adotadas, apresentando justificativas para o caso de não celebração de novo convênio.
Nota-se que o cumprimento da recomendação proposta poderá impedir a concretização do dano ao erário. Trata-se, portanto, de questão prejudicial ao julgamento das presentes contas especiais, razão pela qual se propõe seu sobrestamento, nos termos do art. 2º, inciso XXI, e art. 47 da Resolução TCU 259/2014.  
Após o monitoramento da determinação, poderá ser retomado o prosseguimento desta TCE ou, no caso de celebração de novo convênio, promovido seu arquivamento, se não houver outro fato que caracterize dano ao erário.
Na hipótese de não se mostrar viável a celebração de novo convênio, deverão ser promovidas citações dos Srs. Jadson Pedro de Farias e Edielson Barbosa Lima, cujas omissões, em tese, contribuíram para a não conclusão do objeto do convênio, conforme exposto nos itens 16 e 17 deste parecer.
****
Divergimos ainda quanto à análise da unidade técnica a respeito dos débitos atribuídos individualmente ao Sr. José Jadson Pedro de Farias, nos valores históricos de R$ 103.067,08 e R$ 3.000,00.
O primeiro decorre da não apresentação de nota fiscal para o pagamento informado na prestação de contas parcial como destinado a Gercino Lourenço Souza Júnior, CNPJ 03.588.186/0001-30 (peça 1, p. 161) .
Apesar de não constar nos autos a nota fiscal relativa a essa despesa, provavelmente se refere aos equipamentos de grande porte para a casa de farinha, que foram efetivamente fornecidos, conforme se verifica nas fotografias à peça 1, p. 217-221 e 265-267; peça 2, p. 274-275, para os quais não há notas fiscais nos autos.
Nesse sentido, verifica-se que a atividade econômica do empresário individual Gercino Lourenço Souza Júnior, destinatário do pagamento em questão, é "fabricação de máquinas e equipamentos para a agricultura e pecuária, peças e acessórios, exceto para irrigação", segundo consulta ao sistema da Receita Federal. Além disso, pesquisa pelo CNPJ no sistema "DGI Consultas" informa que a referida empresa foi contratada em 2004 pela superintendência do Incra no estado de Alagoas para fornecimento de equipamentos para fabricação de farinha (prensa, triturador, raspador de mandioca, dentre outros) a projetos de assentamento naquele estado.
Cumpre lembrar que o órgão concedente emitiu parecer técnico pela aprovação da prestação de contas parcial (peça 1, p. 191-193) , na qual esse pagamento fora relacionado, inclusive informando-se o número da nota fiscal (NF 000223) , que possivelmente se extraviou em momento posterior, talvez em razão da atípica mudança de gestão decorrente de decisão judicial.
Por fim, em relação à despesa de R$ 3.000,00, consta dos autos recibo do destinatário do pagamento informando que se trata de serviços de consultoria (peça 1, p. 357) . Além de ter constado previsão de serviços de consultoria no plano de trabalho (peça 1, p. 281) , tal despesa também foi considerada no parecer técnico favorável à aprovação da prestação de contas parcial (peça 1, p. 191) . Tendo em vista ainda a baixa materialidade, não se mostram necessárias providências a respeito do assunto.
****
Diante dos elementos constantes dos autos, este representante do Ministério Público de Contas da União manifesta-se no sentido de:
a) recomendar ao Ministério da Ciência, Tecnologia e Inovação e à Prefeitura Municipal Craíbas/AL que avaliem a viabilidade de celebrarem novo convênio para que a parcela executada do Convênio 01.0158.00/2006 (Siafi 590763) possa ser aproveitada em objeto útil à comunidade;
b) determinar ao Ministério da Ciência, Tecnologia e Inovação e à Prefeitura Municipal Craíbas/AL que, no prazo de 90 dias, informem ao TCU as providências adotadas, apresentando justificativas para o caso de não celebração de novo convênio;
c) sobrestar o julgamento das presentes contas especiais, até a conclusão do monitoramento da determinação de que trata do item anterior;
d) determinar à Secretaria de Controle Externo em Alagoas que, por ocasião da conclusão do monitoramento da determinação, dê prosseguimento à instrução do presente processo, efetuando a proposta que entender adequada, sem prejuízo de, na hipótese de se mostrarem inviáveis a celebração de novo convênio ou, de outro modo, o aproveitamento da parcela executada, promover preliminarmente às citações dos Srs. Jadson Pedro de Farias e Edielson Barbosa Lima, solidariamente, pelo valor integral da parcela executada e não aproveitada, com fundamento no exposto nos itens 16, 17 e 24 deste parecer. 
	
É o Relatório.

não há

Procurador Rodrigo Medeiros de Lima.

TOMADA DE CONTAS ESPECIAL. CONVÊNIO. INEXECUÇÃO PARCIAL DO OBJETO SEM APROVEITAMENTO DA PARTE EXECUTADA PARA ALCANCE DO OBJETIVO DO CONVÊNIO. RECOMENDAÇÃO. DETERMINAÇÃO. MONITORAMENTO. DETERMINAÇÃO À UNIDADE TÉCNICA QUE, CASO NECESSÁRIO, PROSSIGA O FEITO APÓS CONCLUÍDO O MONITORAMENTO.

TOMADA DE CONTAS ESPECIAL (TCE)

Secretaria do TCU no Estado de Alagoas (Secex/AL) - extinta.

Atuo por força do art. 152 do Regimento Interno.
Verificaram-se irregularidades na gestão de recursos federais transferidos no valor de R$ 470.000,00 para a execução do Convênio n.º 01.0158.00/2006 firmado entre o Ministério da Ciência e Tecnologia e o Município de Craíbas (AL) . O débito gerado devido à execução parcial do objeto sem o alcance dos objetivos do ajuste demonstra-se a seguir. No entanto, como existe a possibilidade de que o objeto seja concluído, e como isso é do interesse público, cabe recomendar que o município e o ministério busquem estabelecer novo convênio a fim de dar aos recursos federais gastos sua correta destinação.
	Valor (R$) 
	Data

	118.877,02
	4/9/2007

	20.000,00
	1/11/2007

	6.432,53
	30/11/2007

	7.630,00
	11/4/2008

	8.986,00
	15/4/2008

Vejamos.
O acordo tinha como o objeto a implantação do Centro Vocacional Tecnológico e Central de Beneficiamento (CVT) para o desenvolvimento do arranjo produtivo local de mandioca no município. 
Foram citados pelas irregularidades:
2.1 O Sr. José Jadson Pedro de Farias, Prefeito entre 2005 e 2009, por não ter cumprido as metas do convênio, por verificarem-se ausentes benefícios à comunidade, pela não aprovação da prestação de contas parcial pelo órgão repassador, e pela não comprovação de despesa nos valores de R$ 103.067,08 e de R$ 3.000,00; e
2.2 O Município de Craíbas (AL) , por beneficiar-se dos recursos do convênio, apesar de não terem sido cumpridas integralmente suas metas e de não ter sido atingido seu objetivo.
Apenas o município compareceu aos autos.
Como visto no Relatório que precede este Voto, a Secretaria de Controle Externo no Estado de Alagoas rejeitou as alegações de defesa apresentadas pelo município e considerou revel o ex-Prefeito. Neste momento processual, propôs, em essência, fixar, com fulcro no art. 12, §§ 1º e 2º, da Lei 8.443/1992, novo e improrrogável prazo de 15 (quinze) dias, para que o Município de Craíbas-AL comprovasse, perante este Tribunal, o recolhimento aos cofres do Tesouro Nacional dos débitos apurados.
O Ministério Público junto a este Tribunal, pelas razões expostas no Parecer parcialmente transcrito no Relatório supra, não acolheu o encaminhamento apresentado pela unidade técnica, propondo, em substituição:
2.3 Recomendar ao órgão concedente e ao município que avaliassem a possibilidade de celebração de novo convênio para que a parcela executada pudesse ser aproveitada em objeto útil à comunidade;
2.4 Determinar ao órgão e ao município que, em noventa dias, informassem ao TCU as providências adotadas, apresentando justificativas para o caso de não celebração de novo convênio;
2.5 Sobrestar o processo, tendo em vista que o cumprimento da recomendação proposta poderia impedir a concretização do dano ao erário, prejudicando o julgamento das presentes contas especiais;
2.6 Determinar à então Secex/AL que desse prosseguimento à instrução quando concluído o monitoramento, sem prejuízo de, no caso de insucesso da medida proposta, promover preliminarmente as citações dos ex-prefeitos, solidariamente, pelo valor integral da parcela executada e não aproveitada. 
Com as devidas vênias da unidade técnica, acompanho a proposta apresentada pelo Ministério Público, adotando como razões de decidir as análises e as conclusões do Parquet.
Por fim, registro ofício, datado de 17/2/2016, da lavra da Procuradora da República Aldirla Pereira de Albuquerque com solicitação de informações sobre a tomada de contas especial tratada nos autos (peça 1 do TC Processo 006.304/2016-8, apenso) . Na oportunidade, foi-lhe informada a situação do processo, que não havia sido ainda encaminhado a este Tribunal (peça 7) . Cabe, então, encaminhar à Procuradora cópia do acordão que for prolatado, acompanhado do relatório e do voto, com referência expressa àquele ofício (Ofício n. 085/2016/Gapa/PRM/AL) .
Por fim, registro que acompanho a proposta do Ministério Público junto ao TCU, sobretudo em homenagem ao princípio constitucional da economicidade, a fim de que o Brasil não tenha mais uma obra inacabada. A aplicação dos recursos públicos deve alcançar seu objetivo final de utilidade para a sociedade.
O Tribunal deve buscar prevenir a despesa pública antieconômica e o prejuízo social, muitas vezes irremediável, materializado no desperdício do dinheiro público. Não se pode, assim, desperdiçar os recursos já investidos na obra em questão, para não prejudicar ainda mais a comunidade que deveria ser beneficiada pela obra.
Face ao exposto, Voto por que o Tribunal adote o Acórdão que ora submeto à consideração deste Colegiado.
TCU, Sala das Sessões Ministro Luciano Brandão Alves de Souza, em 26 de março de 2019.
RAIMUNDO CARREIRO 
Relator